臺灣高雄地方法院刑事判決　　　　　　　　　　　　九十一年度易字第一五二一號
　　公　訴　人　臺灣高雄地方法院檢察署檢察官
　　被　　　告　己○○
　　選任辯護人　柳聰賢
右列被告因詐欺案件，經檢察官提起公訴（八十九年度偵字第五四五號），本院判決
如左：
    主  文
己○○無罪。
    理  由
一、公訴意旨略以：被告己○○係高雄縣鳳山市○○路五十二巷三十六號「九尊建設
    股份有限公司」（下稱九尊公司）之負責人，於民國八十三年間，在座落高雄縣
    仁武段澄潭段九二、九三、九四地號土地上，建築名為湖堤春境第二代九尊金座
    區預售屋出售，基於意圖為自己不法所有之概括犯意，於戊○○○、甲○○、乙○○、丙○○、丁○○（原名楊福良）向其購屋時，隱瞞該建築之房屋之建築面
    積其中有違章建築情事，致戊○○○、甲○○、乙○○、丙○○、丁○○陷於錯
    誤，而分別購買座落高雄縣仁武鄉○○段九十二之一地號土地及門牌號碼高雄縣
    仁武鄉○○路一之七號房屋、座落高雄縣仁武鄉○○段九十二之四地號土地及門
    牌號碼高雄縣仁武鄉○○路一之三號房屋、座落高雄縣仁武鄉○○段九十四地號
    土地及門牌號碼高雄縣仁武鄉○○路一之二號房屋、座落高雄縣仁武鄉○○段九
    十四之二地號土地及門牌號碼高雄縣仁武鄉○○路一之一號房屋、座落高雄縣仁
    武鄉○○段九十四之三地號土地及門牌號碼高雄縣仁武鄉○○路一號房屋，嗣於
    八十八年間，戊○○○等人接獲高雄縣仁武鄉公所違章建築查報單，始查悉上情
    ，因認被告涉有刑法第三百三十九條第一項之詐欺取財罪嫌。
二、按犯罪事實應依證據認定，無證據不得推定其犯罪事實，刑事訴訟法第一百五十
    四條定有明文。又按告訴人之告訴，係以使被告受刑事訴追為目的，是其陳述是
    否與事實相符，仍應調查其他證據以資審認（最高法院五十二年台上字第一三０
    ０號判例參照），易言之，即藉由補強證據之存在，以增強或擔保告訴人陳述之
    證明力（最高法院八十七年度台上字第二一七六號判決要旨參照）。再按刑法第
    三百三十九條第一項詐欺取財罪，係以意圖自己或第三人不法之所有，以詐術使
    人將本人或第三人之物交付為要件，是行為人於主觀上需有為自己或第三人不法
    所有之意圖，於客觀上需有施用詐術使人陷於錯誤之行為，始得以該條之罪相繩
    。公訴人認被告己○○涉有詐欺罪嫌，係以告訴人莊蘇英美、甲○○、乙○○、
    丙○○、丁○○之指述為其主要依據。訊據被告己○○固坦承於八十三年間，以
    預售屋之方式，出售高雄縣仁武鄉○○段九十二之一地號土地及門牌號碼高雄縣
    仁武鄉○○路一之七號房屋予告訴人戊○○○，出售高雄縣仁武鄉○○段九十二
    之四地號土地及門牌號碼高雄縣仁武鄉○○路一之三號房屋予告訴人甲○○，出
    售高雄縣仁武鄉○○段九十四地號土地及門牌號碼高雄縣仁武鄉○○路一之二號
    房屋予告訴人乙○○，出售高雄縣仁武鄉○○段九十四之二地號土地及門牌號碼
    高雄縣仁武鄉○○路一之一號房屋予告訴人丙○○，出售高雄縣仁武鄉○○段九
    十四之三地號土地及門牌號碼高雄縣仁武鄉○○路一號房屋予告訴人丁○○，及
    前開房屋實際建築面積與建物登記謄本登記之建物面積不符之事實，惟堅詞否認
    有何公訴人所指詐欺之犯行，辯稱：九尊公司與告訴人戊○○○、甲○○、乙○○、丙○○、丁○○等人簽訂之預定房屋買賣契約即已載明「因本區實施容積率
    限制前條房屋權狀登記面積以完工後地政機關複丈並登記完竣之面積為準」，是
    該契約業已明示登記面積與建築面積不同，且本件房屋買賣是預售屋形式，告訴
    人於付款時均有到工地看屋，對工程進度及房屋經縣政府建設局驗收發給使用執
    照後，另拆除部分浴廁、牆壁增建之情形知之甚詳，從八十三年至八十八年底從
    無異議，顯見伊並無施用詐術，而本件房地有辦理建物及土地移轉登記，並領有
    使用執照，告訴人收執所有權狀、使用執照，上面均載有房屋、土地面積，依一
    平分公尺等於零點三○二五坪計算，即可輕易算出坪數面積，此為一般常識，告
    訴人自八十三年間收執所有權狀至今，均無異議，足證告訴人係明知其所購房屋
    包括部分違建之情，伊所出售之房屋、土地係分別計價，告訴人丙○○所購房屋
    部分之面積為七十九點二二坪，總價為新台幣（下同）二百八十四萬元，折算每
    坪約三萬五千元，與八十三年間透天房屋每坪之合理造價約四至五萬元相較，伊
    之售價尚在合理造價之下，難認其有不法所有之意圖，況伊並未實際參與房屋之
    銷售，更難認有何施用詐術之行為，本件實係因告訴人於上開房屋經營茶藝館、
    美容護膚，因屬色情行業，故被縣政府列為首波查緝對象，率先清查有無違建，
  加上八十八年房地價格腰斬，告訴人不甘心前以高價買受，始提出本件告訴，並
    非伊於售屋時有何詐欺之行為等語。
三、經查：
  (一)被告係九尊公司之負責人，於八十三年間，以預售屋之方式，出售高雄縣仁武鄉
    ○○段九十二之一地號土地及門牌號碼高雄縣仁武鄉○○路一之七號房屋予告訴
    人戊○○○，出售高雄縣仁武鄉○○段九十二之四地號土地及門牌號碼高雄縣仁
    武鄉○○路一之三號房屋予告訴人甲○○，出售高雄縣仁武鄉○○段九十四地號
    土地及門牌號碼高雄縣仁武鄉○○路一之二號房屋予告訴人乙○○，出售高雄縣
    仁武鄉○○段九十四之二地號土地及門牌號碼高雄縣仁武鄉○○路一之一號房屋
    予告訴人丙○○，出售高雄縣仁武鄉○○段九十四之三地號土地及門牌號碼高雄
    縣仁武鄉○○路一號房屋予告訴人丁○○等情，業經告訴人戊○○○、甲○○、
    乙○○、丙○○、丁○○指述綦詳，並有土地登記謄本二份、建物登記謄本五份
    、湖堤春境第二代九尊金座區房屋預定買賣合約書五份、土地預定買賣合約書五
    份在卷可稽，應堪採信。
  (二)公訴人認被告涉有詐欺罪嫌，無非係以告訴人戊○○○、甲○○、乙○○、丙○○、丁○○所購買之房屋，建物登記面積與實際建築面積不符，及被告故意隱瞞
    實際建築面積包括違建為其主要依據。然九尊公司與蘇文治（即告訴人戊○○○
    之夫）所簽訂之房屋預定買賣合約書第一條即明訂：「預定買賣房屋標示：座落
    高雄縣仁武鄉○○段九二、九三、九四號土地興建湖堤春境（金座區）第Ａ二號
    房屋乙戶，實際建築面積約八十四點八九坪，以上坪數包含（陽台、平台、露台
    、花臺、車庫及增建部分），其實際面積為興建完工後面積，如誤差在百分之二
    以內，雙方同意不計加減帳，如有誤差超過百分之二之範圍時，應就超過或不足
    百分之二以上部分按購買房屋單價相互補貼價款。」、第二條明訂：「(一)登記面
    積—因本區實施容積率限制前條房屋權狀登記面積以完工後地政機關複丈並登記
    完竣之面積為準，登記面積約□坪。」，其餘告訴人甲○○、乙○○、丙○○、
    丁○○與九尊公司簽訂之房屋預定買賣合約書亦均有相同之約定（僅面積部分不
    同），有房屋預定買賣合約書五份可佐，足見該等房屋預定買賣合約書之內容即
    已明示登記面積與實際建築面積將有若干不同，衡情，以告訴人戊○○○、甲○○、乙○○、丙○○、丁○○所購買之前揭房地，價格均在千萬以上，價值不菲
    ，輔以一般國人之習慣，購置不動產乃屬重大之交易行為，買受人對於所購置房
    地之面積、座落、價格等重要事項，均會加以特別注意，告訴人戊○○○、甲○○、乙○○、丙○○、丁○○既已簽署該等契約，自應對該等契約之內容有所知
    悉，是告訴人戊○○○、甲○○、乙○○、丙○○、丁○○對其所購房屋之登記
    面積將與實際建築面積將有所出入一情，自當有所認識甚明。
  (三)又依九尊公司與告訴人戊○○○、甲○○、乙○○、丙○○、丁○○等人簽訂之
    房屋預定買賣契約，告訴人戊○○○、甲○○、乙○○、丙○○、丁○○所購房
    屋之實際建築面積各約八四點八九建坪、八四點八九建坪、八三點六五建坪、七
    九點二二建坪、一○五點一七建坪，有房預定買賣合約書五份可參，而九尊公司
    交付予告訴人戊○○○、甲○○、乙○○、丙○○、丁○○等人之房屋，其實際
    面積均與契約所訂之面積相符，並經告訴人戊○○○、甲○○、乙○○、丙○○
    、丁○○陳述在卷（見本院九十一年九月四日訊問筆錄），是被告所交付之房屋
    面積確與雙方契約所定者相符，亦堪認定。
  (四)又告訴人戊○○○、甲○○、乙○○、丙○○、丁○○等人所購房屋之前開房屋
，其實際登記面積各為二二二點九四平方公尺、二二二點九四平方公尺、二二二
    點九四平方公尺、一八○點八平方公尺、一四四點九七平方公尺，折算各為六七
    點四四坪、六七點四四坪、六七點四四坪、五四點六九坪、四三點八五坪，與告
    訴人戊○○○、甲○○、乙○○、丙○○、丁○○所購房屋實際之面積即契約上
    所載明之建築面積相差各一七點四五坪、一七點四五坪、一六點二一坪、二四點
    五三坪、六一點三二坪，差距甚大，衡情，以告訴人戊○○○、甲○○、乙○○
    、丙○○、丁○○所購之前開房地價值在千萬以上，面對如此鉅額之交易，告訴
    人戊○○○、甲○○、乙○○、丙○○、丁○○就個個交易細節自當投注以高度
    之注意力，尤其係對於面積、座落等重要事項，且告訴人戊○○○、甲○○、乙○○、丙○○、丁○○均持有所購房屋之建物登記謄本，建物登記謄本上即有明
    白記載其所購房屋之登記面積為何，告訴人戊○○○、甲○○、乙○○、丙○○
    、丁○○不可能對所購買房屋之登記面積嚴重不足契約所定「實際建築面積」一
    情毫無所知，是告訴人戊○○○、甲○○、乙○○、丙○○、丁○○指稱渠等不
    知如何將平方公尺換算為坪，故不知所購房屋之登記面積與契約所訂實際建築面
    積不符一情，尚無可採。因之，由告訴人戊○○○、甲○○、乙○○、丙○○、
    丁○○於收受被告交付之房屋後，長達五年均未提出任何異議，顯見渠等所購房
    屋登記面積不足之原因，亦即係違建無法登記，均有所知悉。
  (五)再者，經本院訊問告訴人戊○○○、甲○○、乙○○、丙○○、丁○○等人，被
    告是否曾告以增建部分均為合法，且得登記等情，告訴人戊○○○、甲○○、乙○○、丙○○、丁○○均稱被告並未表示實際建築面積與建物登記謄本之登記面
    積係相同，亦未表示哪部分是合法，哪部分係違法等語（見本院九十一年九月十
    七日訊問筆錄），顯見縱被告並未主動告知告訴人戊○○○、甲○○、乙○○、
    丙○○、丁○○，公司增建之部分亦屬違建而無法登記，被告同未以積極之方式
    告知告訴人戊○○○、甲○○、乙○○、丙○○、丁○○，公司增建之部分均屬
    合法而得登記；輔以雙方所訂房屋預定買賣合約第一條約定之實際建築面積，乃
    包括陽台、平台、露台、花台、車庫及增建部分，有房屋預定買賣合約書五份可
    佐，該條款所謂之增建部分，並非告訴人戊○○○、甲○○、乙○○、丙○○、
    丁○○事後另委託被告增建之部分，亦為被告及告訴人戊○○○、甲○○、乙○○、丙○○、丁○○所不爭執，足見告訴人戊○○○、甲○○、乙○○、丙○○
    、丁○○於簽訂系爭房屋買賣契約時，即知渠等所購買之房屋乃係包括部分「增
    建」，告訴人戊○○○、甲○○、乙○○、丙○○、丁○○既另有委託被告增建
    ，並明知渠等自行委託增建之部分均屬違建，對被告增建之部分是否亦同屬違建
    ，告訴人戊○○○、甲○○、乙○○、丙○○、丁○○並非無認識之可能；另參
    以雙方所簽訂之契約已明白載明因該區段實施容積率限制之故，系爭房屋之登記
    面積將與實際建築面積不符，並特別將增建部分獨立標示係包含與實際建築面積
    之內，再參酌當地建築上之特性，被告主觀上認為告訴人戊○○○、甲○○、乙○○、丙○○、丁○○等人均對增建部分即係違建有所認識，亦非不可能，在告
    訴人戊○○○、甲○○、乙○○、丙○○、丁○○並未詢問之情況下，被告雖未
    再行主動告知，亦未以積極之行為表示增建部分均屬合法建物，是亦難認被告於
    主觀上有詐欺之故意。
  (六)綜上所述，被告所出售之房屋雖確有登記面積與實際建築面積不符，即出售之房
    屋係包括部分違建之情形，然以雙方所簽訂之房屋預定買賣合約書本即對系爭房
    屋之實際建築面積與登記面積係不符一情，有所載明，且告訴人戊○○○、甲○○、乙○○、丙○○、丁○○所購房屋之登記面積與實際面積之差距甚大，衡情
    ，以國人一般習慣而言，不動產交易乃屬交易之大事，一般買受人對交易之所有
    細節，均投以相當之注意，遑論係面積此等交易上之重要事項，是告訴人戊○○○、甲○○、乙○○、丙○○、丁○○不可能對其房屋登記面積短少一情，毫無
    所悉，由告訴人戊○○○、甲○○、乙○○、丙○○、丁○○明知其購買房屋之
    登記短少，竟長達五年未曾表示任何異議，堪認告訴人戊○○○、甲○○、乙○○、丙○○、丁○○對所短少之部分即無法登記之部分，亦即增建之違建部分有
    所認識，輔以當地建築之特性，及雙方契約之記載方式，被告主觀上認為告訴人
    戊○○○、甲○○、乙○○、丙○○、丁○○對於增建即違建一情有所認識，並
    非不可能，被告既無積極欺罔告訴人戊○○○、甲○○、乙○○、丙○○、丁○○之行為，自難僅以被告未主動告知增建即係違建一節，即認被告於主觀上有詐
    欺告訴人戊○○○、甲○○、乙○○、丙○○、丁○○之故意。此外，本院復查
    無其他積極證據足認被告確有公訴人所指之犯行，不能證明被告犯罪，依法應為
    無罪之諭知。
據上論斷，應依刑事訴訟法第三百零一條第一項，判決如主文。
本案經檢察官朱秋菊到庭執行職務。
中      華      民      國    九十一    年      十      月     十一     日
                                  臺灣高雄地方法院刑事庭
                                      法  官    曾  淑  娟
右正本證明與原本無異。
如不服本判決，應於判決送達後十日內，向本院提出上訴狀。
                                      書記官    呂  怜  勳
中      華      民      國    九十一    年      十      月     十一     日
